【裁判字號】    88,易,2115
【裁判日期】    890113
【裁判案由】    違反公司法
【裁判全文】
臺灣臺北地方法院刑事判決                        八十八年度易字第二一一五號
    公  訴  人  臺灣臺北地方法院檢察署檢察官
    被      告  癸  ○
                戊○○
                壬○○
                丁○○
    共      同
    選任辯護人  劉志鵬
                黃世芳
    被      告  辛○○
                甲○○
    右  一  人
    選任辯護人谷湘儀
    被      告  乙○○
                庚○○
                丙○○
    右三人共同
    選任辯護人  葉勝添
右列被告等因違反公司法案件，經檢察官聲請簡易判決處刑（八十八年偵字第二四三
三九號），經本院台北簡易庭受理後（八十八年北簡字第一一一一八號），認為不宜
以簡易判決處刑，而簽移本院普通庭處理，本院判決如左：
    主      文
本件免訴。
    理      由
一、公訴意旨略以：被告癸○係設於台北市中山區○○○路○段四號八樓志聯工業股
    份有限公司（下稱志聯公司）之董事長，被告戊○○、壬○○、丁○○、辛○○
    、甲○○、乙○○與庚○○等人則分任該公司之董事，被告丙○○則擔任該公司
    之監察人，均係該公司之負責人，其等均明知公司因擴充生產設備而增加固定資
    產，其所需資金不得以短期債款支應，竟於民國（下同）八十六年底，為該公司
    擴廠需要，以短期債款新台幣（下同）八千五百十八萬四千七百六十元支應部分
    購買坐落於桃園縣新屋鄉○○段埔頂小段二七一之一等二十五筆土地，建物門牌
    桃園縣新屋鄉○○路四八○號，建號三○四號等七筆固定資產廠房（以下簡稱系
    爭固定資產）之價款，案經經濟部函送偵辦，因認被告癸○、戊○○、壬○○、
    丁○○、辛○○、甲○○、乙○○、庚○○、丙○○等人涉有違反公司法第十四
    條第一項之規定，應依同法第三項規定論處云云。
二、按案件時效已完成者，應諭知免訴之判決，刑事訴訟法第三百零二條第二款定有
    明文。又「追訴權，因左列期間內不行使而消滅：五、拘役或罰金刑者，一年。
    前項期間自犯罪成立之日起算。」，亦經刑法第八十條第一項第五款、第二項前
    段分別定有明文。
三、經查所謂短期債款，依經濟部七十七年四月十四日（77）商○九九六五號函所示
    ，係指「將於一年或依營業期週期內（以較長者為準）償還之負債‧‧‧」（以
    上引自柯芳枝著公司法論第二十八頁），故約定償還欠款之期限倘若超過一年以
    上者，即非屬短期債款之列。而按公司法第十四條第一項所稱「生產設備」，係
    指土地、房屋、倉庫、機器設備、辦公設備及其他直接、間接與生產有關之設備
    均屬之，另稱「固定資產」者，依商業會計處理準則第十七條第一項之規定其定
    義為供營業上使用，非以出售為目的，且使用年限在一年或一個營業週期以上之
    有形資產，以較長者為準，例如土地之購置、廠房之擴建、機器之更新等（經濟
    部八十五年十一月三十日經八五商字第八五二二０二二八號函參照）。另就公訴
    人所引事證而言，其中會計師己○○於偵、審中均結稱伊係由志聯公司八十六年
    十二月份及八十七年三月份、同年六月份之財務報表發現志聯公司之固定資產大
    於長期借款，惟究竟志聯公司各以何筆短期債款支應為擴充生產設備而增加固定
    資產之資金、及志聯公司最後係何時借用短期債款支應前類支出均看不出來等語
    （參看本院八十八年九月二日訊問筆錄、偵查卷第二十四頁），又財政部證券及
    期貨管理委員會人員高晶萍、吳桂茂於本院訊問時亦為相同之陳述（見本院八十
    八年九月二日訊問筆錄），而考諸細繹卷附志聯公司發行新股申報書件會計師覆
    核彙總意見、志聯公司最近五年財務分析及八十五年、八十六年度財務報告、志
    聯公司八十六年及八十五年十二月卅一日資產負債表、損益表等所載內容，亦無
    法判別志聯公司確在何時向金融機關申貸短期債款以支應上述款項，是以上開事
    證即無法資為本件認定之依據，因此本件即須深入了解志聯公司支付系爭固定資
    產之出賣人即鴻圖紡織股份有限公司（以下簡稱鴻圖公司）其資金來源，再進而
    探討本件犯罪成立之時間，核先敘明。
四、查本件被告癸○、戊○○、壬○○、丁○○、辛○○、甲○○、乙○○、庚○○
    、丙○○等人為公訴人所指犯有前開違反公司法之情節其時間，依起訴書所載係
    泛稱在八十六年底為之；惟經本院調查結果，參考卷內志聯公司與鴻圖公司所締
    結之買賣契約內載條款（偵查卷第三十五頁至第三十八頁參考），志聯公司前開
    因擴充生產設備而向鴻圖公司所購增加之系爭固定資產而支應之總價金為九億四
    千九百八十七萬九千七百六十元，共分五期付款，而其中(1)第一期款總價為二億
    元，係由志聯公司以付款人均為臺灣銀行三重分行，帳號皆為00000000
    0000號，兌現日（即發票日，下同）分別為八十六年六月二十三日（票號為
    AD00000000，金額為三千萬元）、同年六月三十日（票號為AD00000000，金額為
    五千萬元）、同年七月五日（票號為AD00000000，金額為五千萬元）、同年七月
    十日（票號為AD00000000，金額為七千萬元）等支票支應，而上開款項之來源，
    並非以短期借貸之科目所撥放之款項，已經臺灣銀行三重分行以該行八十八年十
    二月十五日（八八）銀重字第五九四五號函及所附資料敘明清楚（該函附卷）；
    (2)第二期款總價為一億五千萬元，係由志聯公司以付款人為第一銀行南京東路分
    行，帳號為00000000000號，兌現日為八十六年九月十日，票號為MA
    0000000 ，金額為一億五千萬元之支票支應（查上開支票實際提示日期為八十六
    年九月十三日），茲考諸第一銀行南京東路分行檢送之短期放款、支票往來紀錄
    暨證人諶嘉玲（係前開銀行職員）於本院八十八年十一月二十六日訊問期日所述
    證言以及本院八十八年十二月三日勘驗第一銀行南京東路分行所得資料，已發現
    志聯公司於前開行庫所開設之帳戶在八十六年九月十三日（即上開支票提示付款
    日）之餘額不過四千九百五十一萬四千四百零九元五毛，而當日該行庫曾撥款一
    億二百萬元之短期債款入志聯公司之帳戶，顯見志聯公司為購買系爭固定資產所
    支應予鴻圖公司之第二期價款資金來源，當係該公司以自第一銀行南京東路分行
    申貸所得之短期債款所得，要無疑問；(3)又第三期款總價為一億四千九百八十七
    萬九千七百六十元，係由志聯公司以付款人為彰化銀行民生分行，帳號為000
    0000000號，兌現日為八十六年十月二十二日，票號為0000000 ，金額為
    一億四千九百八十七萬九千七百六十元之支票支應，茲被告癸○、壬○○、戊○○、丁○○等人已均不否認志聯公司曾以向彰化銀行民生分行申貸所得之短期債
    款四千五百萬元作為支應前開買賣價款之部分金額（參本院台北簡易庭八十八年
    北簡字第一一一八號卷宗第二十一頁至第二十二頁），即參酌卷內前開行庫於八
    十八年十二月一日以彰民生字第二四三六號函所檢送之志聯公司八十六年及八十
    七年申貸短期放款所辦理之綜合授信契約（約定償還期限：六個月，科目：營運
    週轉金）影本內載事項，該公司確有向上述行庫申貸償還期限在八十六年十一月
    十七日之短期債款共約五千餘萬元之情形（該函附卷），核與被告癸○等人自白
    之借款時間相符，因此志聯公司此部份當亦有如公訴人所言：以短期債款支應公
    司因擴充生產設備而增加固定資產之資金，亦甚明顯。(4)再有關第四期款總價為
    四億五千萬元，其中志聯公司係以四億三千萬元之現金支應，另二千萬元之部分
    志聯公司係以付款人為第一銀行南京東路分行，帳號為00000000000
    號，兌現日為八十六年十二月卅一日，票號為MA0000000 ，金額為二千萬元之支
    票支應，而上開款項之來源，參考第一銀行南京東路分行於八十八年十一月三日
    以該行一京字第二八二號函檢送之資料及證人諶嘉玲所言內容暨本院勘驗上開金
    融機關現存事證，已發現有關現金四億三千萬元之部分，要係志聯公司於八十六
    年十二月卅一日所申貸之中期借款（借款償還期限為七年以下、一年以上）而來
    ，又有關前述面額二千萬元支票之部分，因前開金融機關於八十六年十二月卅一
    日當日並未撥放予志聯公司任何短期借款，又於上開期日之前該行庫亦不過於八
    十六年十一月二十四日及同年十二月二日各曾撥放予志聯公司二千五百萬元及一
    千六百五十萬元之短期借款，均距前述支票之發票日已久，皆無法認定前開短期
    借款即屬志聯公司為圖給付票款所申貸而來，又該紙支票因執票人鴻圖紡織股份
    有限公司迨至八十七年二月二日始提示請求付款，距離票載「兌現日」（即發票
    日八十六年十二月卅一日）甚遠，雖志聯公司於支票提示當日曾獲上述金融機關
    撥放短期借款五百萬元，除其數額不足票款二千萬元之數目，可否逕自認定係屬
    志聯公司為支應支票票款所用已值推敲外，又志聯公司於開立票據之初能否於事
    前預見執票人延遲提示而於事後生有前開申貸短期借款支應行為，亦非無疑，更
    何況參酌第一銀行南京東路分行前述來函內更稱「支票號碼 MA0000000號金額貳
    仟萬元係於87/2/2經由交換兌付，當日貸方（按即志聯公司）所列存入款項共八
    筆，（分別有語音轉帳，跨行匯款，聯行匯款，全行通存等方式存入金額共三八
    、三○二、五四五元），其中僅一筆伍佰萬元雖經本行融資貸放存入，惟當日借
    方所需支付支票據共29筆（金額共三七、二八四、五二九元）。本分行無法認定
    該筆融資款項是否為支應本案所提票據金額。」，甚至被告丁○○等人也堅詞否
    認本件第四期款項係志聯公司以短期債款所支應，可知此部份款項，應非志聯公
    司以短期債款支應之列，乃無可疑。(5)又有關第五期款總價為一千五百萬元（其
    名稱為「廠房營業稅」），係由志聯公司以付款人為第一銀行南京東路分行，帳
    號為00000000000號，兌現日為八十七年一月十三日，票號為MA0000
    000 ，金額為一千五百萬元之支票支應，茲綜合前述第一銀行南京東路分行來函
    內容、本院勘驗上開行庫現存資料暨證人諶嘉玲所言，上開支票提示日（即八十
    七年一月十三日），除有自志聯公司之活存帳戶轉入支存帳戶五百萬元（非短期
    借款）外，該行庫並未撥放任何款項予志聯公司，足見此筆價款，亦非志聯公司
    以短期債款支應，亦無可疑。則綜上各節，可知志聯公司為擴充生產設備而增加
    固定資產而以短期債款支付予鴻圖公司者，僅有八十六年九月十（三）日及同年
    十月二十二日之部分，當可認定。故公訴人所指志聯公司於「八十六年底」曾有
    前開行為云云，應予補充如前。
五、茲公訴人所指被告等人違反上開公司法第十四條第一項之規定，無非係以被告等
    人分任董事長、董事及監察人之志聯公司於前開時間曾有上述違反公司法規定之
    情事，茲被告癸○等人並不否認於此，僅辯稱其等犯行之成立日，至遲應為八十
    六年十月二十二日，而本件係在八十七年十一月十九日始經經濟部函送公訴人偵
    辦，相距時間已超過一年，追訴權時效已經消滅等語。經查，細繹公司法第十四
    條第一項之文義「公司因擴充生產設備而增加固定資產，其所需資金，不得以短
    期債款支應」，其處罰之行為應係著重於公司以短期債款「支應」因擴充生產設
    備而增加固定資產之所需資金，易言之，公司法第十四條第一項，係對於公司以
    短期債款「支應」上開支出之「行為」予以科罰，核該法條既特重於公司前揭「
    行為」舉止之處罰（參王振興著特種刑法實用第六冊第一六六頁），則該法條之
    性質與刑法上之誣告罪、偽證罪等舉動犯近似，其構成要件當祇以行為人（即公
    司，為法人）一定之動靜為內容，一經著手實行，犯罪即屬成立或終了，而不以
    結果之發生為必要，本質上並不含時間繼續性之要件（參蔡墩銘著中國刑法精義
    第三十六頁至第三十七頁、刑法總論第七十頁），因此其追訴權時效，當應自犯
    罪成立之日，即公司以短期債款「支應」因擴充生產設備而增加固定資產所需資
    金之時日起算，則比諸本案情節，志聯公司本件行為成立之日，應為八十六年十
    月二十二日最後一次以向彰化銀行民生分行所申貸之償還期間六個月之短期借款
    支付予鴻圖公司之際即已終了。茲違反公司法第十四條第一項之情節，應依同法
    條第三項之規定對於公司負責人科罰，而該罪最重本刑係罰金，依刑法第八十條
    第一項第五款、第二項規定，其追訴權時效期間為一年參前所述，故本件自志聯
    公司於八十六年十月二十二日最後一次以短期債款「支應」鴻圖公司因擴充生產
    設備而增加固定資產所需資金之犯罪成立之日起算，其追訴權時效，至遲於八十
    七年十月二十二日即已完成，茲經濟部（係無犯罪調查權或偵查權之機關）於八
    十七年十一月十九日始函送檢察官偵查，檢察官於八十八年六月二十二日聲請本
    院台北簡易庭為簡易判決處刑時，其時間已逾一年，追訴權時效業已完成，因此
    揆諸上開說明，本件自應為免訴之諭知，以符法制。
據上論斷，應依刑事訴訟法第四百五十二條、第三百零二條第二款，判決如主文。
本案經檢察官孫冀薇到庭執行職務
中    華    民    國      八十九      年      一      月     十三       日
                                      臺灣臺北地方法院刑事第九庭
                                          法  官  蕭  胤  瑮
右正本證明與原本無異。
如不服本判決，應於判決送達後十日內，向本院提出上訴狀。
                                          書記官  石  幸  代
中    華    民    國      八十九      年      一      月     十七       日


司法院資訊處製作；財團法人民間司法改革基金會備份。
